【裁判字號】    97,訴,2153
【裁判日期】    980120
【裁判案由】    偽造有價證券
【裁判全文】
臺灣臺北地方法院刑事判決              97年度訴字第2153號
公  訴  人  臺灣臺北地方法院檢察署檢察官
被      告  甲○○
                    （另案在臺灣臺北看守所羈押中）
指定辯護人  本院公設辯護人乙○○
上列被告因犯偽造有價證券案件，經檢察官提起公訴（九十六年
度偵字第二四九八八號），本院判決如下：
    主    文
甲○○意圖供行使之用，而偽造有價證券，處有期徒刑壹年。如
附表一所示本票貳紙上偽造之發票人「田金郎」部分及如附表四
所示偽造之「田金郎」署押壹枚均沒收。
    犯罪事實
一、甲○○前因積欠位在臺北市○○區○○路二段二號之中華商
    業銀行股份有限公司（下稱中華商業銀行）仁愛分行信用卡
    債務，急需現金周轉，於民國九十五年七月間某日，在位在
    臺北市中正區○○○路○段二八號三樓之陽明聯合代書事務
    所內，透過陽明聯合代書事務所代書助理丁○○（業經臺灣
    臺北地方法院檢察署檢察官為不起訴處分確定）向鍾明志借
    貸新臺幣（下同）七十萬元，雙方約定借款期間為九十五年
    七月十九日起至九十五年十月十八日止，期限屆滿之日應全
    數清償，利息自借款第二個月起，按月息百分之三即二萬一
    千元計算，遲延利息按年息百分之二十計算，懲罰性違約金
    則以每逾一日每萬元罰三十元計算，為保障鍾明志上開七十
    萬之債權及如甲○○逾期未清償上開貸款時所產生之執行費
    用、保全程序費用及律師費等債權，由甲○○簽發如附表二
    編號一、二所示本票二紙（如附表二編號二所示本票上當時
    並無偽造「田金郎」之署押）及如附表三所示支票三紙，並
    提供其所有位在臺北縣新店市○○段二六二地號（持分為一
    百萬分之二八二六）之土地一筆及其上同段八四一建號，門
    牌號碼為臺北縣新店市○○街一二一巷二號九樓之四之房屋
    一棟向臺北縣新店地政事務所辦理設定本金最高限額為一百
    五十萬元之第二順位抵押權予鍾明志作為擔保，丁○○則於
    扣除上開貸款手續費十五萬元後，代鍾明志交付五十五萬元
    予甲○○。惟甲○○自九十六年五月起即未按上開約定繳付
    鍾明志貸款利息，且至九十六年六月十一日止，累積積欠中
    華商業銀行房屋貸款、企業貸款、信用卡債務及現金卡貸款
    達三百五十五萬七千二百三十九元，為避免其上開不動產為
    他債權人假扣押並解決其債務問題，於九十六年五月間某日
    ，先透過陽明聯合代書事務所職員，與鍾明志約定將上開不
    動產登記為鍾明志所有後再透過陽明聯合代書事務所出售，
    甲○○就上開不動產過戶所生之稅金及費用應尋覓保證人一
    位，並簽發本票作為其還款之擔保；復於上開不動產登記為
    鍾明志所有後之九十六年五月二十九日，在前開陽明聯合代
    書事務所內，甲○○先簽發如附表二編號三所示本票一紙及
    簽具如附表四所示空白授權書一紙後，向陽明聯合代書事務
    所地政士丙○○及丁○○表示欲徵得其父田金郎（業於九十
    六年十一月十七日死亡）之同意擔任保證人，乃將如附表二
    編號二、三所示本票二紙及簽具如附表四所示空白授權書一
    紙攜回。詎甲○○基於意圖供行使之用而偽造有價證券之犯
    意，明知其未獲得田金郎之同意或授權，竟於九十六年五月
    二十九日其離開陽明聯合代書事務所起至九十六年六月一日
    止間某日時，在不詳地點，在如附表二編號二、三所示本票
    之「發票人」欄及如附表四所示授權書之「立授權書人（即
    發票人）」欄中接續偽造「田金郎」之署押共三枚，以表示
    田金郎有共同擔任如附表一所示本票發票人之意思，而偽造
    如附表一所示本票二紙及如附表四所示授權書後，旋於九十
    六年五月三十一日起至九十六年六月一日止間某日時，持如
    附表一所示本票二紙及如附表四所示授權書，前往陽明聯合
    代書事務所內，交付不知情之丙○○如附表一所示本票二紙
    及如附表四所示授權書作為其還款擔保之用而行使之，致生
    損害於田金郎與鍾明志。嗣於九十六年九月五日，甲○○自
    行前往臺灣臺北地方法院檢察署，於有偵查權限之公務員未
    發覺其姓名與犯罪情節之前，主動供出自己之年籍與犯罪經
    過而接受裁判，始悉上情。
二、案經甲○○自首，由臺灣臺北地方法院檢察署檢察官偵查後
    起訴。
    理    由
壹、證據能力部分：
  一、按刑事訴訟法第一百五十八條之三規定：「證人、鑑定人
      依法應具結而未具結者，其證言或鑑定意見，不得作為證
      據。」所謂「依法應具結而未具結者」，係指檢察官或法
      官依刑事訴訟法第一百七十五條之規定，以證人身分傳喚
      被告以外之人（證人、告發人、告訴人、被害人、共犯或
      共同被告）到庭作證，或雖非以證人身分傳喚到庭，而於
      訊問調查過程中，轉換為證人身分為調查時，此時其等供
      述之身分為證人，則檢察官、法官自應依本法第一百八十
      六條有關具結之規定，命證人供前或供後具結，其陳述始
      符合第一百五十八條之三之規定，而有證據能力。若檢察
      官或法官非以證人身分傳喚，而以告發人、告訴人、被害
      人或共犯、共同被告身分傳喚到庭為訊問時，其身分既非
      證人，即與「依法應具結」之要件不合，縱未命其具結，
      純屬檢察官或法官調查證據職權之適法行使，當無違法可
      言。而前揭不論係本案或他案在檢察官面前作成未經具結
      之陳述筆錄，係屬被告以外之人於偵查中向檢察官所為之
      陳述，本質上屬於傳聞證據，基於保障被告在憲法上之基
      本訴訟權，除該被告以外之人死亡、身心障礙致記憶喪失
      或無法陳述、滯留國外或所在不明而無法傳喚或傳喚不到
      、或到庭後拒絕陳述等情形外，如已經法院傳喚到庭具結
      而為陳述，並經被告之反對詰問，前揭非以證人身分而在
      檢察官面前未經具結之陳述筆錄，除顯有不可信之情況者
      外，依刑事訴訟法第一百五十九條之一第二項，仍非不得
      為證據，惟應於判決內敘明其符合傳聞證據例外之理由。
      不能因陳述人未經具結，即一律適用本法第一百五十八條
      之三之規定，排除其證據能力，最高法院九十七年度臺上
      字第一三七三號著有判決意旨可資參照。經查，證人丁○○於九十六年十二月二十日、九十七年四月十七日、六月
      十七日、七月十六日分別經檢察官以被告身分而非以證人
      身分傳喚到庭訊問，其身分既非證人，即與「依法應具結
      」之要件不合，縱未命其具結，純屬檢察官調查證據職權
      之適法行使，當無違法可言。況證人丁○○業於本院九十
      八年一月七日審判期日中以證人身分到庭陳述，並賦予被
      告對質詰問之機會，則證人丁○○於九十六年十二月二十
      日、九十七年四月十七日、六月十七日、七月十六日偵查
      時所為之供述，雖分別屬被告以外之人於審判外之陳述，
      其瑕疵應認已治癒，而具有證據能力。至於證人丙○○於
      九十六年十二月二十日、九十七年四月十七日、六月十七
      日、七月十六日偵查中分別以證人身分向檢察官所為之證
      述，均未依法以證人身分具結，依刑事訴訟法第一百五十
      八條之三規定，自均不得作為被告是否犯罪之證據。
  二、次按被告以外之人於審判中有死亡之情形，其於檢察事務
      官、司法警察官或司法警察調查中所為之陳述，經證明具
      有可信之特別情況，且為證明犯罪事實之存否所必要者，
      得為證據，刑事訴訟法第一百五十九條之三亦定有明文。
      經查，被害人田金郎業已於九十六年十一月十七日死亡，
      有法務部戶役政連結作業系統個人除戶基本資料查詢結果
      一份在卷可參，審酌其於接受臺北縣政府警察局新店分局
      偵查隊員警詢問時已就本案情節為詳細且完整之供述，詢
      問過程中亦均未遭以刑求、逼供或任何不正之方法取供等
      情事，而其所為供述復為證明被告是否犯罪所必要，揆諸
      前揭規定，被告於臺北縣政府警察局新店分局偵查隊員警
      詢問時所為供述，自得為證據。
  三、按被告以外之人於審判外之言詞或書面陳述，除法律有規
      定者外，不得作為證據，刑事訴訟法第一百五十九條第一
      項定有明文。次按被告以外之人於審判外之陳述，雖不符
      前四條之規定，而經當事人於審判程序同意做為證據，法
      院審酌該言詞陳述或書面陳述作成時之情況，認為適當者
      ，亦得為證據。當事人、代理人或辯護人於法院調查證據
      時，知有刑事訴訟法第一百五十九條第一項不得為證據之
      情形，而未於言詞辯論終結前聲明異議者，視為有前項之
      同意，同法第一百五十九條之五規定甚明。查，本院認定
      犯罪事實所憑之證據，部分屬傳聞證據，惟檢察官、被告
      甲○○及其指定辯護人均未於本院言詞辯論終結前聲明異
      議，本院審酌該等言詞或書面陳述作成之情況，並無非出
      於任意性或不正取供，或違法或不當情事，且客觀上亦無
      不可信之情況，堪認為適當，依刑事訴訟法第一百五十九
      條之五第二項規定，均得作為證據，先予敘明。
貳、實體部分：
  一、訊據被告固坦承有前開偽造有價證券及行使偽造私文書之
      犯行，惟就物造有價證券之犯行時間辯稱：伊係於九十五
      年七月十九日、九十六年五月二十九日分別簽發如附表一
      所示本票時，同時在本票上簽伊的姓名及偽造「田金郎」
      之署押，如附表一所示本票上「田金郎」之署押二枚並不
      是同時偽造云云。經查：
  （一）前開被告於如附表一所示本票及如附表四所示授權書上
        偽造「田金郎」之署押等事實，業據被告於本院審理時
        坦承不諱，核與證人田金郎於警詢時證述情節相符，並
        有本票影本、授權書影本及本院九十六年度票字第五五
        八三五號民事裁定一份在卷可稽，足認被告此部分任意
        性自白核與事實相符，應堪採信。
  （二）被告雖以前開情詞置辯。惟查，證人丁○○於九十六年
        十二月二十日偵查中先證稱：被告的本票是在事務所簽
        的，但田金郎部分是他說他爸爸生病沒辦法到事務所簽
        ，為了方便被告，就讓被告將本票帶回去找一個共同發
        票人簽名等語，復於本院九十八年一月七日審理中證稱
        ：被告在九十五年七月有透過陽明聯合代書事務所向鍾
        明志借七十萬元，如附表一編號一所示本票是九十五年
        七月借七十萬元十簽發的，那時候上面沒有田金郎的簽
        名及地址，只有被告的簽名、地址、印章；如附表一編
        號二所示本票是辦理過戶時為支付稅金所簽發的，那時
        伊等請被告就如附表一所示二紙本票找到保證人在本票
        上簽名，後來被告就把這兩張本票帶回去，事後即九十
        六年五月二十九日後的兩、三天交還給伊等的時候上面
        就有田金郎的姓名、地址，所以這兩張本票上田金郎的
        簽名都是九十六年五月二十九日之後兩、三天由被告同
        時完成的，被告並不是在簽發如附表一編號一所示本票
        時就同時寫好他父親田金郎的名字在上面，事後簽發如
        附表一編號二所示本票時又在寫他父親的名字等語，又
        證人丙○○於本院前開審判期日中亦到庭結證稱：如附
        表一編號一所示本票是為擔保債務不履行所生的法務、
        律師及執行費用而要求被告簽發的，被告係於九十五年
        七月十九日簽發，當時本票上並沒有共同發票人田金郎
        的姓名、地址，田金郎的姓名、地址應該是在簽發如附
        表一編號二本票時前後日期寫的，伊等要求被告找一個
        保證人，所以被告在如附表一所示本票上填寫田金郎之
        姓名、地址均應係同時應伊等之尋覓保證人之要求而填
        寫等語，再觀之如附表一編號一所示本票上發票人「田
        金郎」書寫的位置既未與發票人「甲○○」之姓名併排
        ，且明顯後於被告之姓名位置，顯係被告於簽發該紙本
        票後，另行再偽造發票人「田金郎」之署押，是被告前
        開所辯，顯不足採。
  （三）綜上所述，本件事證明確，被告犯行堪以認定，應依法
        論科。
  二、核被告所為，係犯刑法第二百零一條第一項之偽造有價證
      券罪及同法第二百十六條、第二百十條之行使偽造私文書
      罪。被告在如附表一所示本票上偽造「田金郎」署押之行
      為為偽造有價證券之部分行為，而其偽造有價證券後持以
      行使，其行使之低度行為為偽造之高度行為所吸收，均不
      另論罪，祇應論以偽造有價證券罪。又被告在如附表四所
      示授權書上偽造「田金郎」署押之行為為偽造私文書之部
      分行為，而其偽造私文書後復持以行使，其偽造私文書之
      低度行為復為行使偽造私文書之高度行為所吸收，不另論
      罪。又被告接續於如附表一所示本票二紙上偽造「田金郎
      」之署押，係同時為之，其時間緊密，實施地點相同，侵
      害同一之法益，各行為之獨立性極為薄弱，依一般社會健
      全觀念，在時間差距上，難以強行分開，在刑法評價上，
      應視為數個舉動之接續施行，合為包括之一行為予以評價
      ，屬接續犯，論以偽造有價證券一罪。被告以一行為觸犯
      上開二罪名，為想像競合，應依刑法第五十五條之規定，
      從一重之偽造有價證券罪處斷。再被告於行為後，犯罪未
      被有偵查犯罪職權之機關或公務員發覺前，於九十六年九
      月五日主動向臺灣臺北地方法院檢察署自首而接受裁判，
      符合刑法第六十二條前段自首之規定，依法減輕其刑。本
      件被告所犯偽造有價證券罪之法定最低本刑為三年以上有
      期徒刑，而被告就前揭犯行坦然悔悟，並已積極取得被害
      人鍾明志之諒解，雙方業已達成調解一節，有臺北縣新店
      市調解委員會調解書影本一份在卷可參，而本案另一被害
      人田金郎為被告之父，業已於九十六年十一月十七日死亡
      ，衡珠人倫常情，田金郎生前若情知被告有尋覓共同發票
      人之需要，亦非無可能同意擔任共同發票人，本院認情輕
      法重，堪予憫恕，雖宣告法定最低度之刑，猶嫌過重，爰
      依刑法第五十九條之規定減輕其刑二分之一。爰審酌被告
      品行、智識程度，因一時思慮不周，而偽造有價證券並持
      之行使，惟犯罪後坦承犯罪，頗知悔悟，並與被害人鍾明
      志達成和解等一切情狀，量處如主文所示之刑，以示懲儆
      。末按刑法第二百零五條對於偽造、變造之有價證券設有
      沒收之特別規定，是對於偽造之有價證券自應依該條規定
      宣告沒收，惟關於二人以上為共同發票人之有價證券，如
      僅其中部分共同發票人係偽造，因該有價證券之真正發票
      人部分仍屬有效，為避免影響合法執票人對於真正發票人
      之票據權利，自不得將整張有價證券宣告沒收，此時僅依
      前開法條規定，將該有價證券關於偽造發票人部分宣告沒
      收即可（最高法院九十一年度上字第七○八二號判決意旨
      可資參照），是如附表一所示之本票二紙，其上所偽造發
      票人田金郎部分，依刑法第二百零五條之規定，不問屬於
      犯人與否，宣告沒收；而如附表四所示偽造之「田金郎」
      署押一枚，應依刑法第二百十九條之規定，不問屬於犯人
      與否，亦為沒收之諭知。而偽造之授權書業經被告向證人
      丙○○轉給鍾明志行使而不復為被告所有，爰不予沒收。
      至於被告於如附表一所示本票二紙上偽造之「田金郎」之
      署押，因如附表一所示本票二紙上偽造之發票人「田金郎
      」部分業已宣告沒收而包括在內，故不再依刑法第二百十
      九條之規定宣告沒收。
據上論斷，應依刑事訴訟法第二百九十九條第一項前段，刑法第
二百零一條第一項、第二百十六條、第二百十條、第五十五條、
第五十九條、第六十二條前段、第二百零五條、第二百十九條，
刑法施行法第一條之一第一項、第二項前段，判決如主文。
本案經檢察官黃兆揚到庭執行職務
中    華    民    國  九十八  年    一    月   二十   日
                  臺灣臺北地方法院刑事第六庭
                      審判長法  官  張永宏
                            法  官  林晏如
                            法  官  雷淑雯
以上正本證明與原本無異。
如不服本判決，應於判決送達後十日內，向本院提出上訴狀（應
抄附繕本）。告訴人或被害人如對於本判決不服者，應具備理由
請求檢察官上訴，其上訴期間之計算係以檢察官收受判決正本之
日期為準。
                            書記官  胡詩唯
中    華    民    國  九十八  年    一    月   二十   日
附錄本案論罪科刑法條全文
刑法第二百零一條第一項
意圖供行使之用，而偽造、變造公債票、公司股票或其他有價證
券者，處三年以上十年以下有期徒刑，得併科一千元以下罰金。
附表一：
┌─┬────┬────┬─────┬────┬─────┬────┐
│編│發票人  │票據號碼│ 票面金額 │ 受款人 │  發票日  │ 到期日 │
│號│        │        │（新臺幣）│        │          │        │
├─┼────┼────┼─────┼────┼─────┼────┤
│一│甲○○、│（無）  │三十萬元  │（未載）│九十五年七│（未載）│
│  │田金郎  │        │          │        │月十九日  │        │
├─┼────┼────┼─────┼────┼─────┼────┤
│二│甲○○、│三四七四│八萬元    │（未載）│九十六年五│（未載）│
│  │田金郎  │七二四  │          │        │月二十九日│        │
└─┴────┴────┴─────┴────┴─────┴────┘
附表二：
┌─┬────┬────┬─────┬────┬─────┬────┐
│編│發票人  │票據號碼│ 票面金額 │ 受款人 │  發票日  │ 到期日 │
│號│        │        │（新臺幣）│        │          │        │
├─┼────┼────┼─────┼────┼─────┼────┤
│一│甲○○  │（無）  │七十萬元  │（未載）│九十五年七│（未載）│
│  │        │        │          │        │月十九日  │        │
├─┼────┼────┼─────┼────┼─────┼────┤
│二│甲○○  │（無）  │三十萬元  │（未載）│九十五年七│（未載）│
│  │        │        │          │        │月十九日  │        │
├─┼────┼────┼─────┼────┼─────┼────┤
│三│甲○○  │三四七四│八萬元    │（未載）│九十六年五│（未載）│
│  │        │七二四  │          │        │月二十九日│        │
└─┴────┴────┴─────┴────┴─────┴────┘
附表三：
┌─┬────┬─────┬─────┬────┬─────┬─────┐
│編│發票人  │付  款  人│ 票面金額 │ 受款人 │發  票  日│ 支票號碼 │
│號│        │          │（新臺幣）│        │          │          │
├─┼────┼─────┼─────┼────┼─────┼─────┤
│一│瑞穗工程│中華商業銀│二十萬元  │（未載）│九十五年十│ＪＤ○一四│
│  │有限公司│行仁愛分行│          │        │月二十日  │二二四六  │
├─┼────┼─────┼─────┼────┼─────┼─────┤
│二│瑞穗工程│中華商業銀│二十萬元  │（未載）│九十五年十│ＪＤ○一四│
│  │有限公司│行仁愛分行│          │        │月二十日  │二二四七  │
├─┼────┼─────┼─────┼────┼─────┼─────┤
│三│瑞穗工程│中華商業銀│三十萬元  │（未載）│九十五年十│ＪＤ○一四│
│  │有限公司│行仁愛分行│          │        │月二十日  │二二四八  │
└─┴────┴─────┴─────┴────┴─────┴─────┘
附表四：
┌─┬────┬──────┬───────┬───────────┐
│編│文件名稱│欄        位│偽造署押之內容│備                  註│
│號│        │            │及數量        │                      │
├─┼────┼──────┼───────┼───────────┤
│一│授權書  │立授權書人  │偽造「田金郎」│與如附表一編號二所示本│
│  │        │（即發票人）│之署押一枚    │票相連接（即臺灣臺北地│
│  │        │            │              │方法院檢察署九十六年度│
│  │        │            │              │發查字第二六七六號卷宗│
│  │        │            │              │第一六頁所示授權書）  │
└─┴────┴──────┴───────┴───────────┘


司法院資訊處製作；財團法人民間司法改革基金會備份。
